【裁判字號】    92,上易,1026
【裁判日期】    921217
【裁判案由】    分割共有物
【裁判全文】
臺灣高等法院民事判決                          九十二年度上易字第一０二六號
    上  訴  人  甲○○
    訴訟代理人  陳啟華
    被  上訴人  乙○○
                丙○○
    訴訟代理人  廖珠蓉律師
右當事人間請求分割共有物事件，上訴人對於中華民國九十二年六月十九日臺灣桃園
地方法院九十一年度訴字第九九八號第一審判決提起上訴，本院於九十二年十二月三
日辯論終結，判決如左：
    主    文
上訴駁回。
第二審訴訟費用由上訴人負擔。
    事    實
甲、上訴人方面：
一、聲明：求為判決：(一)原判決不利上訴人部分廢棄。(二)上開廢棄部分駁回被上訴人
    在第一審之訴。
二、陳述：除與原判決記載相同者，茲引用之外，補稱：
    上訴人現今占有使用之土地係依被繼承人即原土地所有權人賴根之同意而無償使
    用迄今，被上訴人等皆為原土地所有權人之繼承人，依民法第一千一百四十八條
    前段規定，應繼受原土地所有權人與上訴人間之無償使用約定，被上訴人所陳之
    分割方法於法不合。
乙、被上訴人方面：
一、聲明：求為判決：(一)駁回上訴。
二、陳述：除與原判決記載相同者，茲引用之外，補稱：
    (一)系爭土地被上訴人於原審提出分割方案，並經大溪地政事務所測量後，繪製如
      原審判決所示之分割方案，該方案已兼顧使上訴人保有現行通路通行，亦可保
      留其一部份建物，符合兩造共有人利益，且此一方案也不致使被上訴人分得之
      土地零碎無法利用，堪稱為妥適之方案。
    (二)上訴人自訴訟迄今長達一年多的時間，歷經原審裁定命其提出可行分割方案，
      惟其從未提出方案，顯係意圖延滯訴訟而妨害訴訟之進行，核無再命其提出之
      必要。
三、證據：援用第一審所提證據。
    理     由
一、本件被上訴人起訴主張系爭土地為兩造所共有，應有部分各為三分之一，惟上訴
    人未經被上訴人同意竟擅自在系爭土地上搭蓋建物使用，該建物所占用之面積已
    超過上訴人之應有部分，上訴人之行為已構成無權占有，然為求簡速並符合經濟
    效益，爰依法提起本件訴訟等情。上訴人則以不同意被上訴人所提出之分割方案
    ，請求依現狀分割，被上訴人應繼受其被繼承人即原土地所有權人賴根與上訴人
    間之無償使用系爭土地約定等語，資為抗辯。
二、被上訴人主張系爭土地為兩造所共有，應有部分各為三分之一之事實，業據其提
    出系爭土地登記謄本（原審卷第十頁）、地籍圖謄本（原審卷第四一頁）為證，
    並為上訴人所不爭執，自堪信為真實。按各共有人，得隨時請求分割共有物，但
    因物之使用目的不能分割，或契約訂有不分割之期限者，不在此限。又共有物之
    分割，依共有人協議之方法行之，不能協議時，法院得依任何共有人之聲請，命
    以原物分配或變賣共有物以價金分配於各共有人，民法第八百二十三條、第八百
    二十四條分別定有明文。經查，系爭土地為兩造共有，共有人間並未有不得分割
    之協議，依該土地使用目的又無不能分割情事，亦無以契約訂有不分割期限，兩
    造因無法達成分割協議，被上訴人訴請裁判分割，自屬有據。
三、系爭土地上建物有二部分，如原判決附圖甲部分上有一較舊建物為上訴人之父出
    資所建，該建物未經保存登記，另一較新建物為上訴人之母親出資所建，主要建
    物結構係位於如原判決附圖乙部分，又乙部分土地鄰近道路等情，業據原審於九
    十一年七月二十四日至現場履勘查明，製有勘驗筆錄一份附卷足憑（原審卷第五
    一頁）。為使土地分割後，上開建物及其坐落基地之所有權歸屬能趨一致，及使
    各共有人均得分配到有適宜通路之土地，另配合各共有人對系爭土地之應有部分
    比例，上訴人二人亦願依應有部分比例維持共有，是原審認為系爭土地應分割為
    如原判決附圖所示甲、乙二部分為宜，至上訴人抗辯：不同意此一分割方案，應
    依現狀分割云云，惟上訴人迄今仍未提出其他具體之分割方案以供本院審酌，且
    依系爭土地目前使用狀況，若將二建物部分劃歸上訴人所有，將導致被上訴人所
    分配之土地過於零碎而無法充分利用，是則原審判如被上訴人之請求，於法並無
    不合。上訴人於本院準備程序終結後提出新的攻擊防禦方法，辯稱上訴人占用系
    爭土地乃經原土地所有權人賴根之同意無償使用迄今，顯係逾時提出攻擊防禦方
    法，且未提出證據以實其說，自難採信。
四、綜上所述，被上訴人主張為可採，上訴人所辯均無可取。從而，被上訴人本於共
    有之法律關係，請求判准就系爭土地予以分割，為有理由，是則原審判命准予分
    割，並審酌前開情事，為如審判決所示之分割方法，於法並無不合。上訴意旨指
    摘原判決不當，求予廢棄改判，為無理由，應予駁回。
五、據上論結，本件上訴為無理由，爰判決如主文。
中      華      民      國    九十二    年     十二     月     十七     日
                                  民事第九庭
                                      審判長法  官  吳  謙  仁
                                            法  官  蘇  瑞  華
                                            法  官  魏  大  喨
正本係照原本作成。
不得上訴。
中      華      民      國    九十二    年     十二     月     十八     日
                                            書記官  黃  美  玉


司法院資訊處製作；財團法人民間司法改革基金會備份。
